【裁判字號】    98,審易,697
【裁判日期】    981216
【裁判案由】    詐欺等
【裁判全文】
臺灣新竹地方法院刑事判決             98年度審易字第697號
公  訴  人  臺灣新竹地方法院檢察署檢察官
被      告  甲○○
上列被告因詐欺等案件，經檢察官提起公訴（98年度偵字第7544
號），經被告於本院準備程序中，就被訴事實為有罪之陳述，經
告知被告等簡式審判程序之旨，並聽取檢察官、被告之意見後，
經本院進行簡式審判程序，本院判決如下：
    主    文
甲○○犯侵占離本人持有物罪，處罰金新臺幣捌仟元，如易服勞
役，以新臺幣壹仟元折算壹日。又犯詐欺取財罪，處有期徒刑肆
月，如易科罰金，以新臺幣壹仟元折算壹日。
    犯罪事實
一、甲○○於民國96年5 月間某日，在新竹市○○路國家藝術園
    區之員工宿舍內，拾獲丙○○遭竊而離本人所持有之付款人
    為新竹區中小企業銀行（現已改為渣打國際商業銀行）科學
    園區分行、帳號0000-000000號、支票號碼AA0000000號、發
    票人為永勝營造股份有限公司、票載發票日為96年6月5日、
    票面金額新臺幣（下同）40萬元之支票1 張（上開支票係耀
    誠興業股份有限公司申請開立支票帳戶，耀誠興業股份有限
    公司已於89年7 月10日登記解散），竟意圖為自己不法之所
    有，將上開拾獲之支票予以侵占入己。並於96年6 月上旬某
    日，另意圖為自己不法之所有，在新竹市○○街38號，持上
    開支票向乙○○稱因周轉需要故以承包工程所收客票借調現
    金40萬元等語，使乙○○陷於錯誤，以為上開支票係甲○○
    所收客票而同意調現並交付現金40萬元，嗣乙○○向銀行提
    示上開支票後遭退票，始知悉上情。
二、案經丙○○訴由新竹市警察局第三分局報告臺灣新竹地方法
    院檢察署檢察官偵查起訴。
    理    由
一、程序部分：
    按除被告所犯為死刑、無期徒刑、最輕本刑為3 年以上有期
    徒刑之罪或高等法院管轄第一審案件者外，於前條第1 項程
    序進行中，被告先就被訴事實為有罪之陳述時，審判長得告
    知被告簡式審判程序之旨，並聽取當事人、代理人、辯護人
    及輔佐人之意見後，裁定進行簡式審判程序，刑事訴訟法第
    273條之1第1 項定有明文。本件被告甲○○所犯係死刑、無
    期徒刑、最輕本刑為3 年以上有期徒刑以外之罪，其於準備
    程序中就被訴事實為有罪之陳述，經告知簡式審判程序之旨
    ，並聽取公訴人及被告甲○○之意見後，本院認為適宜進行
    簡式審判程序，合先敘明。
二、認定被告甲○○犯行所憑之各項證據：
（一）被告甲○○於本院準備程序及簡式審判程序時均坦承不諱
      。其稱略以：伊於96年5 月間某日，在新竹市○○路國家
      藝術園區的員工宿舍內，撿到上開支票後，因為伊當時的
      工程款出問題，伊於撿到後約一個星期，於96年6 月間某
      日在新竹市○○街38號，持上開支票向被害人乙○○謊稱
      是客票需要周轉，被害人乙○○同意調現並交給伊現金40
      萬元後，伊就把現金拿去發工資等語（見本院卷第15頁背
      面、第24頁）。
（二）被害人乙○○於警詢、偵查時所為之指述稱：被告甲○○
      於96年6 月初某日晚間7、8時許，前來她位於新竹市○○
      街38號之住處，跟她說因為承包工程收了1 張支票，被告
      甲○○為了薪資發放，而拿上開支票拜託她以現金交換，
      她就同意被告甲○○的要求，她於96年6月4日持上開支票
      前往新竹第三信用合作社東光分社存入她所有之帳戶內欲
      兌現，而於96年6月5日因該張支票存款不足而無法兌現等
      語（見96年度偵字第5638號偵查影卷第11、12頁，98年度
      偵字第7544號偵查卷第4、5頁）。
（三）告訴人丙○○於警詢時所為之指述稱：他於87、88年間夥
      同友人共同投資買下耀誠興業股份有限公司，他擔任該公
      司之負責人，該公司於89年間就向主管機關辦理歇業登記
      ，並於89年7 月10日獲得解散登記，該公司結束營業時有
      向法院辦理清算及向經濟部辦理歇業登記等程序，該公司
      所使用之金融機構帳戶均已停止使用，唯獨遺漏新竹區中
      小企業銀行科學園區分行之帳戶，因財務人員疏失未停止
      辦理，才造成疏漏等語（見96年度偵字第5638號偵查影卷
      第13、14頁）。
（四）證人范德安於警詢時所為之證述稱：他係告訴人丙○○之
      員工，告訴人丙○○在新竹市○○路12號之地下室有擺放
      公司的舊有物品，他於95年4月至6月期間，因公司之國家
      藝術園區要設置一便利商店，他就應公司指示將擺設於新
      竹市○○路8 號內之物品，借用被告甲○○之車輛，將物
      品搬運至新竹市○○路12號內，因此被告甲○○曾去過新
      竹市○○路12號等語（見上開偵查卷第18至21頁）。
（五）證人鄭郭汝於警詢時所為之證述稱：她與告訴人丙○○一
      起投資耀誠興業股份有限公司，該公司辦理歇業登記之後
      ，剩餘的支票就由她協助擺放在新竹市○○路12號1 樓內
      之儲藏室，另支票的印鑑則由告訴人丙○○親自保管等語
      （見上開偵查卷第22、23頁）。
（六）證人許淑玲於警詢時所為之證述稱：她任職於告訴人丙○○所開設之「志嘉建設股份有限公司」，於92年之前之工
      作地點係位於新竹市○○路12號1樓，該公司於1樓設置一
      個儲藏室，有擺放告訴人丙○○原先開設而歇業公司之文
      件，之後因為公司搬遷，就把那些資料移到該址的地下室
      擺放，惟地下室並未設置門鎖等語（見上開偵查卷第24、
      25頁）。
（七）證人郭義昇於於偵查時所為之證述稱：他於95年8 月間某
      日認識被告甲○○，他之後於95年11月到國家藝術園區工
      作，被告甲○○在那裡是做水泥，他則做板模，他們各做
      各的，並沒有積欠被告甲○○工資，本件支票並不是他拿
      給被告甲○○等語（見97年度偵緝字第278 號偵查影卷第
      37、38、72、73頁）。
（八）本件支票號碼AA0000000號、付款人為新竹區中小企業銀
      行科學園區分行、帳號0000-000000號、發票人為永勝營
      造股份有限公司、票載發票日為96年6月5日、票面金額新
      臺幣（下同）40萬元之支票影本1張、被害人乙○○出具
      之代保管單、被害人乙○○所有之新竹第三信用合作社支
      票存摺存款對帳單各1份（見96年度偵字第5638號偵查影
      卷第27、30、36頁）。
（九）渣打國際商業銀行股份有限公司園區分行96年7 月26日渣
      打商銀園區字第09600080號函所附之耀誠興業股份有限公
      司開戶基本資料、臺灣票據交換所新竹市分所退票理由單
      各1份（見上開偵查卷第38至46頁）。
（十）綜上，本件事證業臻明確，被告甲○○上揭犯行至堪認定
      ，應依法予以論科。
三、論罪科刑：
（一）論罪：按所謂離本人所持有之物，係指物之離其持有，非
      出於本人之意思者而言（最高法院50年臺上字第2031號判
      例要旨參照）。本案被告甲○○所侵占之上開支票，乃係
      告訴人丙○○遭人竊取之物，是上開支票之所以脫離告訴
      人丙○○之持有並非出於其本意，故被告甲○○將之予以
      侵占入己，核其所為，係犯刑法第337 條之侵占離本人所
      持有之物罪。又被告甲○○持上開支票向被害人乙○○佯
      稱因其所收客票需借調現金40萬元等語，致乙○○陷於錯
      誤，因而交付現金40萬元予被告甲○○之行為，核其所為
      ，係犯刑法第339條第1項之詐欺取財罪。
（二）數罪併罰：被告甲○○就上開所犯刑法第337 條之侵占離
      本人所持有之物罪及同法第339條第1項之詐欺取財罪，其
      犯意各別、行為互異，構成要件不同，自應分別論罪，合
      併處罰。
（三）量刑：爰審酌被告甲○○前有公共危險之刑事紀錄，有臺
      灣高等法院被告前案紀錄表1 份在卷可稽，雖不構成累犯
      ，足徵素行非佳善，其竟因貪圖私欲，侵占脫離告訴人丙○○本人持有之支票，明知本件支票係來路不明，竟以佯
      稱本件係所收客票而需調現之方式，向被害人乙○○詐取
      現金供己花用，所為實不足取，惟事後已分別與告訴人丙○○、被害人乙○○達成和解等一切情狀，分別量處如主
      文所示之刑，併諭知易服勞役及易科罰金之折算標準，以
      示懲儆。
（四）法律修正後之法律適用：
  １、本件被告甲○○於行為後，刑法第41條第2項至第8項雖業
      於97年12月30日修正，經總統於98年1 月21日公佈，並於
      98年9月1日施行；另刑法第42條於98年6 月10日經總統公
      布修正，於同年月12日生效。而按行為後法律有變更者，
      適用行為時之法律，但行為後之法律有利於行為人者，適
      用最有利於行為人之法律，刑法第2條第1項定有明文，係
      採從舊從輕之原則。而所謂法律有變更，係指足以影響行
      為之可罰性範圍及其法律效果之法律修正而言，易科罰金
      、易服勞役之折算標準及其期限涉及裁量權之行使，屬於
      科刑規範事項，其折算標準於裁判時並應於主文內諭知，
      與一般純屬執行之程式有別，是如新舊法對易科罰金、易
      服勞役之折算標準及期限各有不同時，應依前揭規定，比
      較適用最有利於行為人之法律，有最高法院96年度臺非字
      第58號、第234 號判決可資參照。惟有關易服社會勞動折
      算標準為6小時折算1 日，期限為最長1年，修正後刑法第
      41條第2項、第3項、第5 項已定有明文，其標準係屬固定
      ，並不涉及法院裁量權之行使，非屬科刑規範事項變更，
      另刑法第42條之修正僅為條項內容之更正，非法律有變更
      ，即無有利或不利之情，均不生新舊法比較之問題，故本
      案無刑法第2條法律變更規定之適用。
  ２、又依修正後刑法第41條第2 項規定：「依前項規定得易科
      罰金而未聲請易科罰金者，得以提供社會勞動6小時折算1
      日，易服社會勞動」；另修正後刑法第42條之1第1項規定
      ：「罰金易服勞役，除有下列情形之一者外，得以提供社
      會勞動6小時折算1日，易服社會勞動」。而刑法施行法第
      3 條之2規定：「刑法第41條及第42條之1之規定，於中華
      民國98年9月1日刑法修正施行前已裁判確定之處罰，未執
      行或執行未完畢者，亦適用之」，其立法理由謂：「依刑
      法第41條規定聲請易服社會勞動者，因條文已明定以社會
      勞動6小時折算徒刑或拘役1日，與易科罰金應於裁判主文
      諭知折算標準之情形不同，無須於裁判主文諭知…至於可
      否易服社會勞動，與可否易科罰金相同，皆屬於執行事項
      ，非裁判量刑事項，故98年9月1日刑法修正施行前已裁判
      確定之處罰，未執行或執行未完畢者，無庸再向法院聲請
      裁定諭知折算標準」。準此，本件有修正後刑法第41條、
      第42條之1 之適用，被告甲○○就有期徒刑部分若未聲請
      易科罰金，另本院所宣告之罰金部分依主文所示之標準折
      算成勞役後，依法均得以提供社會勞動6 小時折算1 日，
      易服社會勞動，惟無須於本判決主文諭知，併予敘明。
據上論斷，應依刑事訴訟法第273條之1第1項、第299條第1 項前
段，刑法第337條、第339條第1項、修正後刑法第41條第1項前段
、第2項、第42條第3項前段、第42條之1第1 項，刑法施行法第1
條之1第1項、第2項前段，判決如主文。
本案經檢察官洪期榮到庭執行職務。
中    華    民    國    98    年    12    月    16    日
                  刑事第九庭  法  官    劉兆菊
以上正本證明與原本無異。
如不服本判決應於收受本判決後10日內向本院提出上訴書狀，上
訴書狀應敘述具體理由。上訴書狀未敘述上訴理由者，應於上訴
期間屆滿後20日內補提理由書狀於本院「切勿逕送上級法院」。
                              書記官    林兆嘉
中    華    民    國    98    年    12    月    16    日
附錄本案論罪科刑法條：
中華民國刑法第337條
意圖為自己或第三人不法之所有，而侵占遺失物、漂流物或其他
離本人所持有之物者，處5 百元以下罰金。
中華民國刑法第339條
意圖為自己或第三人不法之所有，以詐術使人將本人或第三人之
物交付者，處5 年以下有期徒刑、拘役或科或併科1 千元以下罰
金。
以前項方法得財產上不法之利益或使第三人得之者，亦同。
前二項之未遂犯罰之。


司法院資訊處製作；財團法人民間司法改革基金會備份。
